【裁判字號】    95,上訴,1351
【裁判日期】    950602
【裁判案由】    毒品危害防制條例
【裁判全文】
臺灣高等法院刑事判決                95年度上訴字第1351號
上  訴  人  臺灣板橋地方法院檢察署檢察官
被      告  甲○○
上列上訴人因被告違反毒品危害防制條例案件，不服臺灣板橋地
方法院95年度訴字第189號，中華民國95年2月27日第一審判決（
起訴案號：臺灣板橋地方法院檢察署94年度核退毒偵字第2371號
及移送併辦案號：同署95年度毒偵字第370、3154號），提起上
訴，本院判決如下：
    主  文
原判決撤銷，發回臺灣板橋地方法院。
    理  由
一、公訴意旨略以：被告甲○○前因違反毒品危害防制條例案件
    ，經原法院以92年度訴字第2167號判決，判處有期徒刑8月
    確定，於民國93年11月30日縮刑期滿執行完畢，同案並經原
    法院裁定令入戒治處所施以強制戒治，於93年1月9日因毒品
    危害防制條例修正出戒治處所，其強制戒治則於93年8月26
    日期滿，詎仍不知悔改，於強制戒治執行完畢5年內，於94
    年9月30日為警查獲採尿前回溯26小時內之某時，在不詳處
    所，施用第一級毒品海洛因，嗣於同日15時40分許，在台北
    縣三峽鎮○○路○段291巷3號旁空地，為警查獲，並扣得甲
    ○○所有之注射針筒1支等情，因認被告涉犯毒品危害防制
    條例第10條第1項之施用第一級毒品罪嫌。
二、原判決以：按毒品危害防制條例第20條第1項、第3項及第23
    條第2 項中條文所謂「觀察、勒戒或強制戒治執行完畢釋放
    」，依立法理由觀之，應重在按照法律規定所實施之觀察勒
    戒、強制戒治療程，是否業已完成戒斷而定。若經觀察、勒
    戒後，認無繼續施用毒品之傾向，經不起訴處分並為釋放，
    應認療程結束，若經認有繼續施用毒品傾向，則因須依毒品
    危害防制條例第20條第2 項規定繼續執行強制戒治，不能認
    為療程結束，且在依舊法停止強制戒治出所之情況，尚應付
    保護管束，於此期間內仍係於強制戒治之處遇程序中，尚未
    執行完畢，必須至保護管束期間屆滿始為執行完畢。本件被
    告甲○○前因施用毒品，經檢察官聲請臺灣基隆地方法院於
    88 年5月20日裁定令入勒戒處所施以觀察、勒戒後，因認無
    繼續施用毒品傾向而於88年6月9日釋放，並由臺灣基隆地方
    法院檢察署檢察官以88年度偵字第2987號為不起訴處分確定
    ，復於92年間，再因施用毒品，經原法院以92年度訴字第21
    67號判決，判處有期徒刑8 月確定，於民國93年11月30日縮
    刑期滿執行完畢，同案並經原法院於92年4 月25日以92年度
    毒聲字第1266號裁定令入勒戒處所施以觀察、勒戒後，因認
    有繼續施用毒品傾向，復經原法院於92年8 月27日以92年度
    毒聲字第2641號裁定送戒治處所施以強制戒治，戒治期間原
    應至93年8 月26日期滿，惟毒品危害防制條例於92年7月9日
    部分修正公布，並於公布後6 個月即93年1月9日施行，對施
    用毒品違反毒品危害防制條例第10條之罪者廢除5年內2犯或
    3 犯以上觀察勒戒及強制戒治之規定，被告遂因此項法律之
    修正而於93年1月9日釋放等情，有本院被告前案紀錄表在卷
    可稽。是被告第一次觀察、勒戒執行完畢釋放之日係88年 6
    月9日，距本件94年9月30日為警查獲採尿前回溯26小時內之
    某時，所為施用毒品犯行之日已逾5 年，惟其第二次再犯施
    用毒品罪案件經檢察官聲請法院裁定再送勒戒處所觀察、勒
    戒後，因認有繼續施用毒品傾向而送戒治處所施以強制戒治
    ，戒治期間原應至93年8 月26日期滿，然因毒品危害防制條
    例於93年1月9日修正施行，廢除5 年內2犯或3犯以上觀察勒
    戒及強制戒治之規定，被告因此項法律之修正而於93年1月9
    日釋放，並非因原定戒治期滿而釋放，致其戒毒療程因法律
    另有規定而中斷，並非完成治療而釋放，從而被告本件行為
    前，最近乙次因施用毒品受戒斷程序執行完畢之日應為88年
    6月9日（即於88年6月9日因觀察、勒戒結果認無繼續施用毒
    品傾向而執行完畢釋放），距本件於94年9 月30日為警查獲
    採尿前回溯26小時內某時，所為施用毒品犯行之日已逾5 年
    ，依毒品危害防制條例第20條第3項、第23條第2項之規定，
    即應由檢察官依同條例第20條第3項、第1項之規定，先將被
    告送勒戒處所施以觀察、勒戒，而不得逕為提起公訴。另爰
    不經言詞辯論，逕為諭知不受理之判決。並敘明本件諭知公
    訴不受理判決，則臺灣板橋地方法院檢察署95年度毒偵字第
    370 號移送併案審理部分，即屬無從併予審究，應退回由檢
    察官另行處理，固非無見。
三、惟查：
(一)按毒品危害防制條例係於92年7月9日修正公布，並自93年 1
    月9 日施行，依該條例第20條及第23條之立法理由觀之，修
    正毒品危害防制條例就施用毒品者，祇於「初犯」及「五年
    後再犯」二種情形，有其追訴條件之限制，即須於初犯經觀
    察、勒戒或強制戒治釋放後，五年內均無施用毒品之行為，
    始能認其前所實施之觀察、勒戒或強制戒治已足遮斷毒癮，
    而得於5 年後再犯時，再予適用初犯之規定，重行觀察、勒
    戒等程序。倘5 年內已經再犯，被依法追訴處罰，縱其第三
    次（或第三次以上）施用毒品之時間在初犯釋放5 年以後，
    即與「五年後再犯」之情形有別，且因已於「五年內再犯」
    ，顯見其再犯率甚高，原實施觀察、勒戒或強制戒治，已無
    法收其實效，而無5 年戒斷期之存在，自無再經觀察、勒戒
    及強制戒治之必要，應得逕行追訴處罰，最高法院著有95年
    台上字第1071號判決可資參照。
(二)本件被告前因施用毒品，經檢察官聲請臺灣基隆地方法院於
    88 年5月20日裁定令入勒戒處所施以觀察、勒戒後，因認無
    繼續施用毒品傾向而於88年6月9日釋放，並由臺灣基隆地方
    法院檢察署檢察官以88年度偵字第2987號為不起訴處分確定
    ，又於5 年內之92年間，再因施用毒品，經原法院以92年度
    訴字第2167號判決，判處有期徒刑8 月確定，於民國93年11
    月30日縮刑期滿執行完畢，同案並經原法院於92年4月25日
    以92年度毒聲字第1266號裁定令入勒戒處所施以觀察、勒戒
    後，因認有繼續施用毒品傾向，經原法院於92年8 月27日以
    92 年度毒聲字第2641號裁定送戒治處所施以強制戒治，有
    本院被告前案紀錄表在卷可稽。被告既曾於「五年內再犯」
    ，且經法院判處罪刑確定，依公訴事實，被告卻又涉嫌於於
    94 年9月30日為警查獲採尿前回溯26小時內之某時，再度因
    施用第一級毒品海洛因被查獲等情，即非屬該條例第20條第
    3 項所定「五年後再犯」之情形，檢察官逕行起訴，要無不
    合。原判決認檢察官之起訴程序違背法律規定，即有違誤。
    檢察官上訴指摘原判決違背法令，非無理由，為維護被告之
    審級利益，爰將原判決撤銷，發回原法院更為審理，且不經
    言詞辯論而為之。又本件既經發回，則臺灣板橋地方法院檢
    察署95年度毒偵字第 370、3154號移送併案審理部分，基於
    連續犯之裁判上一罪關係，併予發回，附此敘明。
據上論斷，應依刑事訴訟法第369條第1項、第372條，判決如主
文。
中    華    民    國    95    年    6     月    2     日
                  刑事第四庭審判長法  官  蔡秀雄
                                  法  官  沈宜生
                                  法  官  黃金富
以上正本證明與原本無異。
如不服本判決，應於收受送達後10日內向本院提出上訴書狀，其
未敘述上訴之理由者並得於提起上訴後10日內向本院補提理由書
（均須按他造當事人之人數附繕本）。
                                  書記官  劉  瑗
中    華    民    國    95    年    6     月    2     日


司法院資訊處製作；財團法人民間司法改革基金會備份。
